【裁判字號】    94,訴,738
【裁判日期】    951206
【裁判案由】    有關土地登記事務
【裁判全文】
高雄高等行政法院裁定
                                     94年度訴字第00738號
原      告
（兼如附表
所示16人之
選定當事人） 甲○○
被      告   高雄市政府地政處新興地政事務所
代  表  人   乙○○  主任
訴訟代理人   戊○○
             丁○○
             丙○○
上列當事人間因有關土地登記事務事件，原告提起行政訴訟。本
院裁定如下：
    主  文
原告之訴駁回。
訴訟費用由原告負擔。
    理  由
一、按「多數有共同利益之人得由其中選定1人至5人為全體起訴
    或被訴。」、「訴訟繫屬後經選定或指定當事人者，其他當
    事人脫離訴訟。」行政訴訟法第29條第1項及第3項定有明文
    。本件原告甲○○及如附表所示16位住戶，為不服被告將高
    雄市苓雅區○○○段1247、1247之2地號土地、及其上同段
    6917建號建物（即地下室），登記予位於門牌號碼高雄市○
    ○區○○街之聯宏公寓大樓之原始起造人即余子賢、王慶禾
    等8人共有，並將同段5764、5768、5772、5775、5777、578
    7建號建物（即騎樓部分）分割登記給該公寓大樓第1層店鋪
    之6戶私人所有，原告甲○○乃提起本件行政訴訟，嗣追加
    如附表所示16位住戶為原告，並選定原告甲○○為被選定人
    等情，有原告甲○○之起訴狀、追加原告狀及選定當事人附
    卷可稽。查原告甲○○與上開追加之原告，渠等訴之聲明、
    訴訟標的及原因事實均為相同，合併起訴可達訴訟經濟之效
    果，故渠等訴之追加本院認為適當，且被告對此並無異議而
    為本案之言詞辯論，依行政訴訟法第111條第2項規定，應予
    准許。另該追加之原告選定原告甲○○為當事人之行為，揆
    諸前揭法律規定，亦無不合，合先敘明。
二、按「確認行政處分無效及確認公法上法律關係成立或不成立
    之訴訟，非原告有即受確認判決之法律上利益者，不得提起
    之。其確認已執行完畢或因其他事由而消滅之行政處分為違
    法之訴訟，亦同。確認行政處分無效之訴訟，須已向原處分
    機關請求確認其無效未被允許，或經請求後於30日內不為確
    答者，始得提起之。」、「原告之訴，起訴不合程式或不備
    其他要件者，行政法院應以裁定駁回之。」分別為行政訴訟
    法第6條第1項、第2項及第107條第1項第10款所明定。次按
    ，行政訴訟法第6條第1項前段所謂「非原告有即受確認判決
    之法律上利益者，不得提起之」，其要件之作用有二：一係
    對提起確認訴訟有所限制，防止當事人之濫訴；二係作為權
    利保護要件之一種。而行政確認訴訟所保護之利益限於公法
    上利益，私法上利益則不得為本法確認訴訟之標的，否則，
    即屬欠缺實體判決之要件（吳庚先生著行政爭訟法論，88年
    第5版，第118至119頁參照）。
三、本件原告起訴意旨略以：
    原告甲○○及如附表之選定人所有坐落高雄市苓雅區○○○
    段1247地號土地上之建物（即門牌號碼高雄市○○區○○街
    5之3號及如附表所示），分別為上開聯宏公寓大樓（4層32
    戶）其中1戶及所有權人，原告甲○○係於民國（下同）67
    年9月19日以買賣原因取得所有權登記。因該公寓大樓住戶
    擬辦重建需要，原告甲○○調閱系爭土地登記謄本始發現該
    土地上之地上建物共有33筆，其中之6917建號建物（門牌：
    尚文街11巷1號、3號、5號）係上開公寓大樓地下層部分，
    應屬防空避難公共設施或停車空間，其所有權應屬該公寓大
    樓32位區分所有權人所共有，被告卻於67年5月8日錯誤登記
    予32位區分所有權人以外之該大樓原始起造人即余子賢、王
    慶禾等8人公同共有；另該公寓大樓於64年12月完工時，依
    司法院釋字第358號解釋及內政部61年11月7日台內地字第49
    1660號函之意旨，騎樓不得分割登記，應登記予包括原告甲
    ○○在內之32戶地上物之區分所有權人，惟被告於65年為「
    騎樓」登記時，竟違法將該公寓大樓之騎樓全部「分割登記
    」給第1層店舖之6戶私人所有，置原告等人及其他住戶之權
    益於不顧。被告之上開登記處分均屬違法處分，且其效力持
    續存在，並侵害原告等人權益，故提起本件行政訴訟，請求
    ：（一）確認被告66年5月24日就高雄市苓雅區○○○段124
    7地號、1247之2地號土地第一次登記行政處分為無效。（二
    ）確認被告67年5月8日就高雄市苓雅區○○○段6917建號建
    物第一次登記行政處分為無效。被告應塗銷上開建物第一次
    登記處分。（三）確認被告就高雄市苓雅區○○○段5764、
    5768、5772、5775、5777、5787建號建物關於騎樓部分之登
    記處分為無效。（四）被告應賠償原告新台幣（下同）1千
    萬元。
四、查本件原告起訴時，其訴之聲明原載：（一）確認67年被告
    所為土地登記為無效（二）6917號之建號登記確認無效及塗
    銷（三）確認被告就高雄市○○區○○街1、3、5、7、9及
    尚文街11巷5號騎樓之登記無效；（四）公共設施完全漏登
    確認違法命其補登（五）合併提出損害賠償。嗣經本院於95
    年7月6日準備程序行使闡明權後，原告乃更正其訴之聲明為
    ：（一）確認被告66年5月24日就高雄市苓雅區○○○段124
    7地號、1247之2地號土地第一次登記行政處分為無效。（二
    ）確認被告67年5月8日就高雄市苓雅區○○○段6917建號建
    物第一次登記行政處分為無效。被告應塗銷上開建物第一次
    登記處分。（三）確認被告就高雄市苓雅區○○○段5764、
    5768、5772、5775、5777、5787建號建物關於騎樓部分之登
    記處分為無效。（四）被告應賠償原告1千萬元。原聲明（
    四）撤回，聲明（五）更正為聲明（四），此有本院上開準
    備程序筆錄在卷可稽；揆其聲明意旨，應係依行政訴訟法第
    6條第1項規定提起確認上開3項登記處分無效之訴，併依同
    法第7條規定請求損害賠償（回復原狀）及其他財產上給付
    之訴，合先說明。
五、經查：
（一）依前揭行政訴訟法第6條第2項規定，當事人欲起訴請求確
      認行政處分無效者，須先向原處分機關請求確認其無效未
      被允許，或經請求後30日內不為確答者，始得提起之。查
      原告訴之聲明（三）之部分：經本院以94年11月9日高行
      真紀丁94訴738字第0940007768號函通知原告，略以：請
      補正訴之聲明三即高雄市○○街1、3、5、7、9及尚文街
      11巷5號騎樓之建物登記登記無效之理由為何？又該項聲
      明有無依行政訴訟法第6條第2項規定，先向原處分機關請
      求確認其無效？請提出相關之證明文件等語。原告雖於94
      年11月24日具狀向本院提出前揭建築改良物登記簿影本各
      一份（即高雄市苓雅區○○○段5764、5768、5772、5775
      、5777、5787建號建物）及94年8月12日向被告陳情確認
      上開建物登記為違法之高雄市市長信箱處理情形查詢一份
      ；本院又以95年2月10日高行真紀丁94訴738字第09500010
      34號函通知原告補正上開證明文件，原告雖於95年5月2日
      具狀向本院說明此部分之證明文件早已提出，惟並未補正
      ；被告則於95年8月29日致電本院說明：「原告甲○○僅
      提出騎樓登記是違法，並無確認登記無效。」並提出高雄
      市政府線上即時服務系統（非網路部分）人民陳情案件處
      理聯單一份為證；本院復以95年8月29日高行真紀丁94訴
      738字第0950006494號函通知原告補正上開證明文件，原
      告雖於95年9月1日具狀向本院提出與前揭高雄市市長信箱
      處理情形查詢一份內容相同之「人民陳情處理情形查詢」
      影本一份，並說明此部分為共同使用部分，非一樓住戶專
      有，但亦未補正請求被告確認上開登記為無效之證明文件
      。另本院以95年10月17日高行真紀丁94訴738字第0950007
      492號函通知兩造提出如附表所示16位選定人有無向被告
      請求確認前揭建築物登記為無效之證明文件，業據被告以
      95年10月19日高市地新一字第0950008282號函回復上開如
      附表所示16位選定人並無向被告請求確認前揭建築物登記
      為無效等情，有前開函文及文件附本院卷可稽，應可信實
      。由上可知，原告於提起本件系爭騎樓部分登記無效前，
      並未向被告請求確認其登記為無效，揆諸前揭說明，原告
      此部分起訴程序依法即有不合，應予駁回。
（二）至於原告訴之聲明（一）與（二）之部分，即請求確認被
      告66年5月24日就高雄市苓雅區○○○段1247地號、1247
      之2地號土地及被告67年5月8日就高雄市苓雅區○○○段
      6917建號建物第一次登記之行政處分為無效部分，業經原
      告分別於94年11月18日及93年11月22日向被告請求確認登
      記之行政處分為無效，並經被告以94年11月24日高市地新
      一字第0940009558號函與93年11月25日高市地新一字第09
      30010663號函分別函復原告：上開二項登記並無違誤在案
      ，有上開被告二函附本院卷可稽，是原告已經向被告請求
      確認前揭土地及建物登記之行政處分無效未被允許，而提
      起本件行政訴訟，程序上固無違誤（惟其餘如附表所示16
      位選定人，並未向被告請求確認前揭土地及建築物之第一
      次登記為無效乙節，有被告95年10月19日高市地新一字09
      50008282號函附本院卷可稽）。惟依首揭說明，行政訴訟
      法第6條第1項前段所謂「非原告有即受確認判決之法律上
      利益者，不得提起之」，須限於公法上之利益始得提起之
      。而人民向行政機關請求之事項，若係基於私法上之原因
      者，縱雙方生有所爭執，亦屬私法上之爭議，應向普通法
      院提起訴訟程序謀求解決，而不得循行政爭訟程序請求救
      濟。然查，就原告訴之聲明（一）部分，經原告表示，如
      不提起該項請求，而將該二筆土地登記給聯宏建設股份有
      限公司，該公寓大樓共32位住戶土地之應有部分面積會減
      少1257之107平方公尺，大約有40坪土地所有權受到侵害
      ；就訴之聲明（二）部分，原告則表示：如不提起該項請
      求，渠等對於地下室建物應有部分之所有權會受到侵害，
      此有本院95年7月26日準備程序筆錄（第2頁及第3頁）可
      稽。準此，就上述原告訴之聲明（一）與（二）部分，其
      即受判決之法律上利益顯為私法上利益，而非公法上之利
      益，揆諸前揭說明，即屬欠缺實體判決之要件，應予駁回
      。
（三）又原告請求確認上開3項登記行政處分無效之訴既不合法
      ，則其合併請求損害賠償1千萬元部分及訴請被告塗銷高
      雄市苓雅區○○○段6917建號建物第一次登記部分，依法
      亦屬不合，應併予駁回。另原告本件請求，既因程序上不
      合法而遭駁回，故其實體上之爭執，本院自無再予審究之
      必要，併此說明。
六、據上論結，本件原告之訴為不合法，依行政訴訟法第107條
    第1項第10款、第104條，民事訴訟法第95條、第78條，裁定
    如主文。
中    華    民    國    95    年    12    月    6     日
                  第三庭審判長法  官   邱政強
                              法  官   李協明
                              法  官   詹日賢
以上正本係照原本作成。
如不服本裁定，應於裁定送達後10日內以書狀敘明理由，經本院
向最高行政法院提出抗告（須按對造人數附具繕本）；並應預繳
送達用掛號郵票6份（每份34元）。
中    華    民    國    95    年    12    月    6     日
                              書記官   林幸怡
附表
選定人        徐雪枝    住高雄市○○區○○街11巷1號之1
              楊彩雲    住高雄市○○區○○街11巷1號之2
              陳美倩    住高雄市○○區○○街11巷1號之3
              施榮敏    住高雄市○○區○○街11巷3號之3
              邱鴻文    住高雄市○○區○○街1號之1
              林美有    住高雄市○○區○○街1號之2
              謝錦雯    住高雄市○○區○○街1號之3
              陳清榮    住高雄市○○區○○街3號之1
              李素真    住高雄市○○區○○街3號之2
              陳炫棕    住高雄市○○區○○街3號之3
              陳王霞    住高雄市○○區○○街5號之1
              劉存裕    住高雄市○○區○○街5號之2
              陳希中    住高雄市○○區○○街7號之1
              李秋芳    住高雄市○○區○○街9號
              黃素貞    住高雄市○○區○○街9號之2
              李邱玉珠  住高雄市○○區○○街9號之3


司法院資訊處製作；財團法人民間司法改革基金會備份。
